---
title: "Actividad Semanal de la clase 3"
output:
  pdf_document: default
  html_document: default
---

```{r setup, include=FALSE}
knitr::opts_chunk$set(echo = TRUE)
```

```{r, include=F}
# Clear envrironment
rm(list=ls())
# Clear console and plots
cat("\f")
```

```{r}
# Definimos una función que nos permite mostrar correctamente las tablas cuando 
#  exportamos a PDF

knit_output <- length(knitr::current_input()) > 0

gently_display <- function(df) {
  if (knit_output) {
    return(knitr::kable(df, "latex"))
  } else {
    return(df)
  }
}

```


# Dataset


En esta libreta vamos a trabajar con un conjunto de datos que contiene los datos de la FIFA de la copa del mundo. Disponéis de los archivos ya descargados en la sección de recursos. Utilizaremos estos tres ficheros:

- WorldCupMatches.csv: Datos de los partidos disputados
- WorldCupPlayers.csv: Datos de los jugadores que han jugado en cada partido
- WorldCups.csv: Datos de las copas disputadas y los resultados

# Introducción

Mediante esta libreta vamos a explorar los datos almacenados en estos tres ficheros y a responder preguntas haciendo operaciones y transformaciones con pandas. Además de completar las celdas de código para responder a los ejercicios, cuando así se indique se deberá incluir texto en _markdown_ explicando la información o las conclusiones extraídas.

```{r, include=F}
library(dplyr)
library(tidyr)
library(magrittr)  # Esto nos permite usar el operador %>&
```

```{r}
# Declaramos una función similar a como lo hacemos en Python con shape
print_shape <- function(name, df) {
  print(paste(name,":", nrow(df), "x", ncol(df)))
}
```


```{r}
# Cargamos el conjunto de datos WorldCupMatches
df_partidos <- read.csv("WorldCupMatches.csv")
print_shape("df_partidos", df_partidos)
```

## 1. Exploración

Usar las funciones`head` y `summary` para explorar el dataframe `df_partidos`. **Documentar en markdown** brevemente la información almacenada en cada dataframe (columnas y tipo de datos).

_No es necesario hacer una documentación exhaustiva, tan solo comentar aspectos principales como qué tipo de información almacena el DataFrame, cuántas filas y columnas tiene, y comentar las columnas que se consideren más relevantes._

```{r}
# Mostramos las primeras filas. Limitamos el número de columnas 
#  para mostrar la tabla en PDF

gently_display(head(df_partidos)[1:7])
```

```{r}
# Mostramos las columnas del dataframe
glimpse(df_partidos)
```

```{r}
summary(df_partidos)
```

### Descripción del dataset `df_partidos`

El dataset `df_partidos` contiene información sobre `852` partidos jugados durante `20` copas del mundo jugadas entre los años `1930` y `2014`.

El dataframe nos da tanto información *cuantitativa* como *cualitativa*. A modo de ejemplo:

- **Información cuantitativa**:
    - Goles marcados por el equipo local. En promedio se marcaron `2` goles por partido, siendo el máximo de goles marcados de `10` y el mínimo `0`
    - Goles marcados por el equipo visitante. En promedio se marcaron `1` goles por partido, siendo el máximo de goles marcados de `7` y el mínimo `0`
- **Información cualitativa**
    - Ciudad en la que se jugó el partido. Siendo *Ciudad de México* la ciudad en la que más partidos se han jugado, con un total de `23`
    - Estadio en el que se jugó el paritdo. Siendo el *Estadio Azteca* el que acumula un mayor número con `19`
    - Equipo que jugó en casa, siendo la *Selección Nacional de Brasil* la que más veces ha jugado en casa con un total de `82` veces.


## 2. Limpieza de datos

Una de las cosas que llama la atención es la alta presencia de valores perdidos en el DataFrame `df_partidos`. Cuando trabajamos con datos obtenidos del mundo real siempre nos toparemos con problemas relacionados con la medición, captura o almacenamiento de dicha información.

Localiza las filas con valores perdido. Analizar y **documentar en markdown** a qué se deben estos valores perdidos. Finalmente usar la función [drop_na](https://tidyr.tidyverse.org/reference/drop_na.html) sobre el DataFrame para eliminar los valores perdidos del DataFrame, y almacena el resultado en `df_partidos` de nuevo.

### ¿Cuantos valores perdidos contiene el DataFrame?

```{r}

## Mostramos los valores nulos por cada columna de modo equivalente a como 
##  lo  hacemos con Python

# Sustituimos las cadenas vacías por NA
df_partidos <- na_if(df_partidos, "")

# Declaramos una función que nos permitirá hacer el análisi como con Python

is_null_sum <- function(df) {
  nulls <- colSums(is.na(df_partidos))
  print.data.frame(data.frame(nulls))
}

is_null_sum(df_partidos)

```

Aquí ya vemos un dato curioso, parece que haya filas que contienen todo nulos.

A continuación analizamos las filas con valores nulos. Para ello usamos la función complete.cases() que nos dice qué filas están completas (sin nulos)

```{r}
# Limitamos el número de columnas Para mostrar la tabla en PDF
gently_display(head(df_partidos[!complete.cases(df_partidos),c(1:2, 11,18:20)]))
```

```{r}
# Limitamos el número de columnas Para mostrar la tabla en PDF
gently_display(tail(df_partidos[!complete.cases(df_partidos),c(1:2, 11, 18:20)]))
```

Vamos a comrpobar si se corresponde con filas vacías al final del fichero

```{bash}
tail WorldCupMatches.csv
```

Efetivamente, hemos comprobado que el fichero contiene filas vacías al final. Probablemente esto se deba a un error durante la generación del CSV.

### Eliminación de filas con valores perdidos

Tal como hemos visto en el apartado anterior es seguro eliminar las filas que contiene valores, perdidos. Casi todos los valores peridos se deben a un error en la generación del CSV. 

Sólo hay dos excepciones. Dos filas que contienen nulos en la columna `Attendance`. En esta ocasión se opta por eliminar dichas líneas, asumimos la pérdida de datos. Se deja también a modo de ejemplo cómo elininaríamos los nulos manteniendo esas dos filas 


```{r}
df_partidos <- drop_na(df_partidos)

# Alternativa dejando las dos filas que contienen datos
# df_partidos <- drop_na(df_partidos, Year)

# Comprobamos si tenemso nulos tras la eliminación
is_null_sum(df_partidos)
```


## 3. Cargar datos

Crear las variables `df_jugadores` y `df_copas` que contengan los dataframes correspondientes a la lectura de los csv `WorldCupPlayers` y `WorldCups`.

```{r}
df_jugadores <- read.csv("WorldCupPlayers.csv")
print_shape("df_jugadores", df_jugadores)
df_copas <- read.csv("WorldCups.csv")
print_shape("df_copas", df_copas)
```


## 4. Rango temporal

El dataframe `df_copas` contiene datos de todos los mundiales disputados. ¿Cuál es el año del mundial más antiguo disputado? ¿Y el año del mundial más reciente?



```{r}
min_year <-min(df_copas$Year)
print(paste("Mundial más antiguo:", min_year))

max_year <- max(df_copas$Year)
print(paste("Mundial más moderno:", max_year))
```

**Opcional:** Una vez localizados los años de interés (más antiguo y más reciente) visualizar las filas completas correspondientes a cada año usando la función `filter`.

```{r}
# Limitamos el número de columnas Para mostrar la tabla en PDF
gently_display(df_copas %>% filter(Year==min_year | Year==max_year) %>% select(c(1:8)))
```

