---
title: "Manejo avanzado de datos con dplyr"
output:
  pdf_document: default
  html_notebook: default
knit: (function(inputFile, encoding) {
  rmarkdown::render(inputFile, encoding = encoding, output_dir = "output") })
---

# IEBS

## Javier Cózar - jcozar87@gmail.com

Aunque R es un lenguaje muy potente, muchos expertos en data science han diseñado herramientas que perferccionan las operaciones y flujos de trabajo más habituales para optimizar el rendimiendo en su dia a dia.

Para gestionar dataframes de manera más eficiente y expresiva se ha desarrollado el paquete `dplyr` que nos proporciona una serie de herramientas de alto nivel para gestionar data frames

Lo primero que haremos es instalar la librería para ello descomentar y ejecutar el siguiente codigo

```{r}
# install.packages("dplyr")
```

Una vez instalado el paquete podemos cargarlo en la sesión usando `library`

```{r}
library(dplyr)
```

Lo primero que vamos a hacer es cargar un dataset para poder probar la libreria

```{r}
df = read.csv("Titanic.csv")
```

```{r}
head(df)
```

### Muestreo

El primero método que vamos a utilizar es `sample`, como alternativa a `head`, que nos permite obtener un subconjunto aleatorio de los datos.

Este método viene con dos alternativas, `sample_n` obtiene una muestra de n elementos

```{r}
sample_n(df, 10)
```

Sample frac obtiene una muestra proporcional al tamaño del dataframe

```{r}
sample_frac(df, 0.01)
```

### Proyección

El operador más básico de todos es la proyección, que nos permite obtener un subconjunto de columnas a partir del dataframe.

```{r}
df_projected <- select(df, Name, Age)
sample_n(df_projected, 10)
```

Es importante destacar que en dplyr todos los operadores van a tener el mismo formato en el que primero pasamos el dataframe y luego los parámetros. Si se trata de nombres de columnas los pasaremos _sin comillas_.


### Tuberias

Uno de los mayores avanzes que proporciona dplyr es la posibilidad de mejorar la sintaxis de R utilizando tuberias.

En el ejemplo anterior hemos tenido que guardar el resultado del `select` en una variable auxiliar y despues llamar a `sample`, si tuvieramos que hacerlo todo en una única operación no nos quedaría más remedio que anidar los métodos, algo que se acaba volviendo incómodo de escribir y leer

```{r}
sample_n(select(df, Name, Age), 10)
```

Para evitar esta sintaxis podemos utilizar un paquete llamado `magrittr` que nos proporciona un operador llamado tuberia o _pipe_, `%>%`

Primero vamos a instalar y cargar este paquete

```{r}
# install.packages("magrittr")
library(magrittr)
```

El operador de tuberia nos permite redirigir la salida de un método a otro omitiendo la necesidad de guardar y pasar el dataframe resultante.

```{r}
df %>% select(Name, Age)
```


De este modo resulta muy cómodo encadenar distintos métodos sin tener que anidarlos

```{r}
df %>% select(Name, Age) %>% sample_n(10)
```

Una forma habitual de escribirlo es incluir cada método en una línea diferente

```{r}
df %>% 
  select(Name, Age) %>% 
  sample_n(10)
```

### Proyección

Volviendo a la proyección, podemos proyectar en negativo, es decir, especificando que columnas queremos eliminar.

```{r}
df %>% 
  select(-Name) %>% 
  sample_n(10)
```

### Filtrado 

Otra operación muy común a realizar sobre un dataframe es el filtrado de filas. Para ello utilizaremos `filter` junto a una operación booleana

```{r}
df %>% 
  filter(Age < 30) %>%
  sample_n(10)
```

Podemos filtrar también por varias columnas, para ello es mejor separar las condiciones por comas

```{r}
df %>% 
  filter(Age < 30, Survived == 1) %>%
  sample_n(10)
```

# Ordenación

Podemos utilizar `arrange` para determinar la ordenación de las filas por una variable concreta. Importante aquí no utilizar sample ya que aleatorizaremos de nuevo el orden

```{r}
df %>%
  arrange(Age) %>%
  head(10)
```

Podemos ordenar por orden creciente utilizando el oeprador `-`

```{r}
df %>%
  arrange(-Age) %>%
  head(10)

```

### Eliminación de duplicados

Podemos eliminar filas duplicadas con `distinct`, especialmente útil cuando se han filtrado algunas columnas y queremos ver los valores únicos para una variable o conjunto de ellas.

```{r}
df %>% 
  select(PClass) %>% 
  distinct()
```

### Creación de nuevas columnas

Podemos crear nuevas columnas con el operador `mutate`, a este operador le pasaremos expresiones de asignación, donde la parte izquierda será el nombre de la nueva columna a crear y la derecha el valor a asignarle. Lo habitual es crear una columna a partir de una operación sobre otra.

```{r}
df %>% 
  mutate(AgeRel = Age / 100) %>%
  sample_n(10)
```

### Agregación

Otra operación fundamental cuando trabajamos con dataframes es la agregación de datos. Para ello utilizaremos `summarise`, que nos permite definir nuevas variables en función de operadores de agregación sobre columnas del dataframe.

Como operaciones de agregación tenemos la suma, media, desviación estándar... (`sum`, `mean`, `sd`...)


```{r}
df %>%
  summarise(
    avg_age=mean(Age, na.rm=TRUE) # Importante el na.rm para que ignore posibles valores perdidos
  )
```

### Agrupación

La agregación suele alcanzar su máximo potencial cuando somos capaces de agregar en base a grupos formados por valores comunes en nuestros datos. Podemos agrupar por un conjunto de columnas utilizando `group_by`. Una vez agrupados los datos, cualquier operación de agregación se ejecutará sobre los distintos grupos.

```{r}
df %>%
  group_by(Sex) %>%
  summarise(
    avg_age=mean(Age, na.rm=TRUE)
  )
```


Por ejemplo, sobre el dataset Titanic, vamos a agrupar por género `Sex` y a calcular la suma de los supervientes

```{r}
df %>%
  group_by(Sex) %>%
  summarise(
    sum_survived=sum(Survived)
  )
```

Parece que sobrevivieron muchas más mujeres que hombres, pero, ¿cuál es el porcentaje de supervivencia para cada género?. Vamos a calcularlo computando el número de filas para cada grupo com la función de agregación de conteo `n()`

```{r}
df %>%
  group_by(Sex) %>%
  summarise(
    total = n(),
    sum_survived=sum(Survived)
  )
```

Vemos que efectivamente el ratio de supervivencia de las mujeres fue mucho más alto. Para poder contrastar este dato de una manera más visual vamos a computar el ratio. Para ello utilizaremos `mutate` para crear una columna que sea el numero de supervivientes entre el total

```{r}
df %>%
  group_by(Sex) %>%
  summarise(
    total = n(),
    sum_survived=sum(Survived)
  ) %>%
  mutate(prop_survived=sum_survived/total)
```

