---
title: "Simulación y visualización"
output:
  html_document:
    df_print: paged
  html_notebook: default
  pdf_document: default
  
knit: (function(inputFile, encoding) {
  rmarkdown::render(inputFile, encoding = encoding, output_dir = "output") })
---

# IEBS

## Javier Cózar - jcozar87@gmail.com

Una de las herramientas más potentes de R es su motor de generación simulación de datos y la visualización.

R pone a nuestra disposición generadores de datos aleatorios para la mayoría de distribuciones relevantes que se utilizan habitualmente en estadística.

Una de las funciones más comúnes el generador de datos, que nos permite obtener muestras a partir de una distribución parametrizada.


## Distribución normal

La primera distribución que vamos a ver es la distribución normal. La función `rnorm` nos permite obtener datos a partir de una gaussiana definiendo sus parámetros de media y desviación. El primer parámetro es el tamaño de la muestra a obtener.

El siguiente ejemplo obtiene una muestra de 10 elementos para una distribución de media 0 y desviación 0.1


```{r}
gaussian_data <- rnorm(10, mean = 0, sd = 0.1)
gaussian_data
```

Una muestra de 10 elementos no es significativa, por lo que si intentamos recuperar los estadísiticos de media y desviación vamos a observar muy poca precisión.

```{r}
mean(gaussian_data)
sd(gaussian_data)
```

Con una muestra mayor, por ejemplo 100, la precisión aumentará

```{r}
gaussian_data <- rnorm(100, mean = 0, sd = 0.1)
mean(gaussian_data)
sd(gaussian_data)
```


## Histogramas

Otra manera de comprobar gráficos que mayor información aporta sobre una distribución de datos univariada. En R es tan sencillo como utilizar la función `hist()`


```{r}
gaussian_data <- rnorm(10, 1, sd = 0.1)
hist(gaussian_data)
```

Obviamente la distribución de 10 valores no nos ofrece la vista de "campana" tan característica de una distribución gaussiana. Para poder tener más precisión vamos a ir aumentando la muestra en un factor de 10, y veremos como va tomando forma.

```{r}
gaussian_data <- rnorm(100, 1, sd = 0.1)
hist(gaussian_data)
```

```{r}
gaussian_data <- rnorm(1000, 1, sd = 0.1)
hist(gaussian_data)
```


## Scatterplots

Otro gráfico habitual es el gráfico de nube de puntos o scatter, en este gráfico podemos disponer los valores de una o más variables sobre ejes de coordinadas.

Si utilizamos un scatterplot de una única variable obtendremos una nube en la que la variable se ecuentra en el eje y el eje x es el índice ordenado de todos los valores.

```{r}
plot(gaussian_data)
```

## Distribución uniforme

Otra distribución muy habitual es la distribución uniforme, en la que simplemente distribuimos valores con la misma probabilidad entre dos puntos. En el siguiente ejemplo obtendremos números aleatorios entre 0 y 1.

```{r}
uniform_data <- runif(10, 0, 1)
uniform_data
```

Si visualizamos esta distribución deberiamos tener un histograma plano


```{r}
uniform_data <- runif(10, 0, 1)
hist(uniform_data)
```

```{r}
uniform_data <- runif(100, 0, 1)
hist(uniform_data)
```

```{r}
uniform_data <- runif(1000, 0, 1)
hist(uniform_data)
```

## Correlación

Si visualizamos dos variables aleatorias sobre un scatterplot obtendremos una nube de puntos aleatoria

```{r}
gaussian_data <- rnorm(100, 1, sd = 0.1)
uniform_data <- runif(100, 0, 1)

plot(gaussian_data, uniform_data)
```

Sin embargo, si visualizamos una variable consigo misma, obtendremos una recta perfecta

```{r}
plot(gaussian_data, gaussian_data)
```



Estas visualizaciones nos dan una perspectiva de la correlación. Una interpretación de la correlación lineal es que una variable pueda expresarse como una combinación lineal de otra. En R podemos calcular la correlación con `cor`. Por ejemplo la correlación de una variable consigo misma es de 1, porque se puede expresar como la combinación lineal `x * 1`

```{r}
cor(gaussian_data, gaussian_data)
```

Mientras que la correlación de dos variables independientes debería ser cercana a 0

```{r}
cor(uniform_data, gaussian_data)
```

Vamos a calcular una variable que sea una combinación lineal de nuestros datos gaussianos

```{r}
gaussian_lineal_data <- gaussian_data * 10
```

Si visualizamos esta relación y medimos la correlación encontraremos una recta y un valor de 1, ya que la relación lineal es perfecta

```{r}
plot(gaussian_data, gaussian_lineal_data)
```


```{r}
cor(gaussian_data, gaussian_lineal_data)
```

Si la relación es lineal pero negativa, el gráfico y la correlación serán inversos

```{r}
gaussian_lineal_data <- gaussian_data * -10
```

```{r}
plot(gaussian_data, gaussian_lineal_data)
```

```{r}
cor(gaussian_data, gaussian_lineal_data)
```


Vamos a computar una variable ruidosa que sea una combinación lineal de nuestra variable gaussiana a la que añadiremos ruido, para el ruido utilizaremos valores de una variable uniforme. Por el momento, obtendremos valores entre 0 y 0.1.

```{r}
uniform_data <- runif(100, 0, 0.1)
noisy_data <- gaussian_data + uniform_data
```

Podemos ver que el gráfico tiene forma de recta pero presenta variaciones por culpa del ruido.

```{r}
plot(gaussian_data, noisy_data)
```

La correlación sigue siendo cercana a 1 porque la relación lineal esta clara

```{r}
cor(gaussian_data, noisy_data)
```

Probemos ahora con una relación con más ruido

```{r}
uniform_data <- runif(100, 0, 0.5)
noisy_data <- gaussian_data + uniform_data
```

```{r}
plot(gaussian_data, noisy_data)
```

```{r}
cor(gaussian_data, noisy_data)
```

Ahora la relación lineal se ve mucho menos, y la correlación es mucho más tímida, por lo que la aleatoriedad está eliminado gran parte de la relación lineal.

## Dataframes

Podemos definir un dataframe a partir de datos sintéticos. Por ejemplo la variable `outdoors` va a representar la medición de un termómetro en el exterior

```{r}
outdoors <- rnorm(100, 10, 5)
```

```{r}
df <- data.frame(outdoors=outdoors)
```

```{r}
head(df)
```

Ahora vamos a crear una variable indoors que represente la temperatura en el interior de un edificio. Esta será siempre 10 grados mayor que en el exterior, pudiendo variar una media de 2 grados con una desviación de 1 grado. Para modelar este fenómemo utilizaremos una variable gaussiana

```{r}
df$indoors = outdoors + 10 + rnorm(100, 0, 1)
```


```{r}
head(df)
```

Podemos obtener la matriz de correlación para un dataframe usando la misma función que antes

```{r}
cor(df)
```


También podemos obtener una combinación de gráficos comparando todas las variables utilizando `plot` sobre el dataframe

```{r}
plot(df)
```
